臺灣高等法院民事判決
109年度重上字第220號
上  訴  人  祭祀公業法人桃園縣李金興公

法定代理人  李訓塗  
訴訟代理人  楊安騏律師
            陳鄭權律師
上 列一 人
複 代理 人  詹立言律師  
上  訴  人  留鄭金鳳

            鄭麗春  
            鄭麗雲  
            鄭和順  
            鄭和欽  
            徐金蓮  
            鄭和毅  
            徐鳳憶  
            徐鳳霙  
            吳年倉（兼吳思穎、吳杰軒、林慧貞、林筠翔之承
    當訴訟人）

共      同
訴訟代理人  王玉珊律師
上  訴  人  徐定源  

訴訟代理人  徐鳳霙  
複 代理 人  王玉珊律師
上列當事人間請求調整租金事件，兩造對於中華民國108年11月2
9日臺灣桃園地方法院第一審判決（107年度重訴字第566號）各
自提起上訴，本院於110年1月5日言詞辯論終結，判決如下：
    主      文
原判決關於調整上訴人留鄭金鳳以次十一人每年租金（即增加租
金給付）逾自本判決確定之日起按當年度公告地價年息百分之十
二計算部分，及訴訟費用之裁判均廢棄。
上開廢棄部分，上訴人祭祀公業法人桃園縣李金興公在第一審之
訴駁回。
上訴人祭祀公業法人桃園縣李金興公之上訴，及上訴人留鄭金鳳
以次十一人其餘上訴均駁回。
第一、二審訴訟費用由上訴人留鄭金鳳以次十一人負擔百分之二
十四，餘由上訴人祭祀公業法人桃園縣李金興公負擔。　
    事實及理由
本件上訴人祭祀公業法人桃園縣李金興公（下稱祭祀公業李金
  興公）以上訴人留鄭金鳳、鄭麗春、鄭麗雲、鄭和順、鄭和欽
  、鄭和毅、徐金蓮、徐鳳憶、鄭鳳霙、吳年倉，及吳思穎、吳
  杰軒、林慧貞、林筠翔、徐定源之被繼承人鄭阿財承租伊所有
  坐落桃園市○○區○○段000○000○000地號土地（下稱系爭土地）
  如附表一所示面積，依繼承及民法第442條、第227條之2第1項
  規定，請求調整租金。嗣吳思穎、吳杰軒、林慧貞、林筠翔、
  吳年倉（即鄭阿財之再轉繼承人）於本件起訴後之民國107年1
  0月間就被繼承人鄭麗美（即鄭阿財之女）所留遺產為分割，
  並合意就鄭麗美繼承自鄭阿財之系爭土地租賃關係分歸吳年倉
  一人繼承，有渠等之遺產分割協議書及印鑑證明在卷可稽（見
  原審調解卷第148至153頁），吳年倉並於本院聲請代吳思穎、
  吳杰軒、林慧貞、林筠翔承當訴訟，經兩造同意（見本院卷第
  136頁），依前揭規定，應予准許。又本件訴訟標的對於共同
  訴訟之鄭阿財全體繼承人必須合一確定，雖僅留鄭金鳳以次10
  人對於原判決提起上訴，依民事訴訟法第56條第1項第1款規定
  ，其上訴之效力及於同造未提起上訴之徐定源，爰併列徐定源
  為上訴人，均合先敘明。
祭祀公業李金興公主張：伊所有系爭土地早年出租予留鄭金鳳
  以次10人及徐定源（下稱留鄭金鳳以次11人）之被繼承人鄭阿
  財於土地上興建如附表二所示房屋（下稱系爭房屋），未約定
  期限。嗣兩造於85年間約定每年租金按公告地價總額年息6%計
  算，多年未為調整。系爭土地坐落桃園市蘆竹區，102年12月2
  5日桃園市升格直轄市，106年間機場捷運通車，人口成長優於
  他縣市，近年來週邊工商繁榮程度顯著提高，土地價值及租金
  均大幅上漲，85年間約定租金額僅約目前市場行情兩成左右，
  非當時所得預料，顯失公平等情。爰依民法第442條、第227條
  之2第1項規定，求為命將留鄭金鳳以次11人承租系爭土地之每
  年租金自103年1月1日起調整為按公告現值年息6%計算之判決
  （原審判決留鄭金鳳以次11人承租系爭土地之每年租金自108
  年1月1日起調整為按公告現值年息4%計算，駁回祭祀公業李金
  興公其餘之請求，兩造對於其受不利判決部分不服，各自提起
  上訴）。上訴聲明：㈠原判決關於駁回祭祀公業李金興公後開
  第㈡項之訴部分廢棄。㈡上開廢棄部分，留鄭金鳳以次11人承租
  系爭土地之每年租金，自103年1月1日起至107年12月31日止
　，應調整為按公告現值年息6%計算；另自108年1月1日起，除
  原判決命調整部分外，每年應再按公告現值調整增加年息2%計
  算之租金。答辯聲明：留鄭金鳳以次11人之上訴駁回。
留鄭金鳳以次11人則以：系爭土地於64年間即納入南崁新市鎮
  都市計畫之商業區，兩造於85年間約定租金按公告地價總額年
  息6%計算，已考量土地價值增漲因素，並無偏低情形，且租金
  於公告地價變動時隨之調整，祭祀公業李金興公不得再依民法
  第442條規定請求調整。又系爭房屋坐落系爭土地多年，兩造
  於85年間已鑑於系爭房屋1樓多改為營業使用及當地繁榮情況
  而重新約定租金，伊等使用系爭房屋及土地之方式並無變動，
  無情事變更可言，約定之租金亦未低於鄰地租金行情，並無不
  公，祭祀公業李金興公亦不得依民法第227條之2規定請求調整
  租金。縱祭祀公業李金興公之請求有理由，伊於107年6月12日
  已付清當（107）年度以前之各年度租金，祭祀公業李金興公
  僅得就起訴後伊尚未完成繳納之租金部分（即自108年1月1日
  起）聲請調整，且兩造係約定以公告地價為計算基礎，其不得
  單方變更要求改按公告現價計之。此外，系爭房屋之3樓係作
  為住家使用（依建物層數換算承租土地面積比例為1/3），此
  部分之租金應受土地法第105條準用第97條租金上限之限制等
  語，資為抗辯。上訴聲明：㈠原判決不利於留鄭金鳳以次11人
  部分廢棄。㈡上開廢棄部分，祭祀公業李金興公於第一審之訴
  駁回。答辯聲明：祭祀公業李金興公之上訴駁回。
按民法第442條規定：「租賃物為不動產者，因其價值之昇降，
  當事人得聲請法院增減其租金。但其租賃定有期限者，不在此
  限。」，乃有關情事變更原則態樣之一。未定租賃期限之不動
  產，契約當事人約定之租金按基地公告地價之固定比率計算，
  其約定之租金已隨土地價值昇降之固定比例而機動調整，除嗣
  後土地價值變動，非當時所得預料，且租金依原約定基地公告
  地價之固定比例計算顯失公平者外，自無依民法第442條規定
  請求法院准予調整租金之必要。查系爭土地為祭祀公業李金興
  公所有，早年出租予留鄭金鳳以次11人之被繼承人鄭阿財（95
  年3月間死亡）於土地上興建未辦保存登記之系爭房屋，未定
  租賃期限，嗣兩造於85年間約定就附表一所示承租面積，每年
  按公告地價總額年息6%計算租金，且留鄭金鳳以次11人已依約
  繳納每年租金至107年12月31日為止等情，有系爭土地登記謄
  本、地籍圖謄本、祭祀公業李金興公86年2月27日通知繳租函
  、租金收據、繼承系統表可稽（見原審調解卷第29至38、48至
  50、144頁）。又兩造均不否認系爭房屋於80幾年曾因馬路拓
  寬部分拆除，並於拆除後進行測量，以測量結果為租賃面積，
  繳租多年（見本院卷第330至331頁），留鄭金鳳以次11人未能
  舉證證明兩造有另行合意變動租賃範圍之事，且祭祀公業李金
  興公陳稱系爭房屋於測量後有增（改）建情事，則留鄭金鳳以
  次11人抗辯：系爭房屋嗣經另案測量結果，實際使用土地如附
  表一所示使用面積，此為伊實際承租範圍云云，並無可取。再
  公告地價乃直轄市及縣〈市〉 主管機關依平均地權條例第14、1
  5條規定，於該條例實施地區辦理規定地價或每2年重新規定地
  價1次時所公告之地價，於辦理上開程序時，主管機關須先分
  區調查最近1年之土地買賣價格或收益價格，再依據調查結果
  ，劃分地價區段並估計區段地價，提交地價評議委員會評議，
  而後計算宗地單位地價，予以公告及申報地價。兩造自85年起
  約定每年按公告地價總額年息6%計算租金，其每年租金已隨土
  地價值昇降之固定比例而調整，系爭土地公告地價於85年間為
  每平方公尺新臺幣（下同）1萬6,700元，至108年間則為2萬4,
  200元（見原審卷㈠第245頁），20餘年來漲幅約增加0.45倍，
  難認土地價值變動已有巨幅變化，而非兩造當時所得預料，有
  致使上開租金計算顯失公平之情事發生，揆諸首開說明，祭祀
  公業李金興公依民法第442條規定請求調整租金
　，核屬無據。
次按，契約成立後，情事變更，非當時所得預料，而依其原有
  效果顯失公平者，當事人得聲請法院增、減其給付或變更其他
  原有之效果，民法第227條之2第1項定有明文。前揭民法第442
  條規定僅為有關情事變更原則態樣之一，非謂除該條所示情形
  者外，於不動產租賃有其他之情事變更，非契約成立當時所得
  預料，而依其原有效果顯失公平者，當事人亦不得聲請法院增
  減其租金。故未定租賃期限之不動產，當事人約定之租金雖已
  隨不動產價值之昇降而機動調整，倘基地周邊環境工商繁榮之
  程度，承租人利用基地之經濟價值及所受利益等項，於當事人
  約定後已有變更，非當時所得預料，且依其所有效果顯失公平
  者，自得依民法第227條之2第1項規定，聲請法院增減其租金
  。查系爭土地坐落改制前之桃園縣蘆竹鄉，於85年間兩造約定
  每年按公告地價總額年息6%計算租金後之102年12月間桃園縣
  、市合併，並升格為直轄市，近年來人口成長優於其他縣市；
  系爭土地於64年間納入南崁新市鎮都市計畫區之商業區，嗣南
  崁地區於88、97、100、101年間依序開設台茂購物中心、佳瑪
  百貨及艾瑪特時尚流行館、大創百貨、好市多量販店等購物商
  場，工商業繁榮程度提高，並陸續興建機場捷運線（106年間
  已通車）、高速公路國道1號五楊高架拓寬工程等重大公共建
  設，未來發展趨勢佳；系爭土地位處南崁地區之商業區菁華地
  段，鄰近中山高速公路桃園交流道，交通便利，周遭有蘆竹鄉
  公所、停車場、市場、郵局、學校、公園、診所、連鎖補習班
  等公共設施，生活機能完善。系爭土地公告地價自85年間每平
  方公尺1萬6,700元，調昇至108年間之每平方公尺2萬4,200元
  ；然趨進於市場交易價值之土地公告現值，則自85年間每平方
  公尺均為5萬5,000元，調昇至108年間之每平方公尺11萬8,000
  元、10萬5,943元不等，交易價值明顯增加。留鄭金鳳以次11
  人承租系爭土地所建系爭房屋為未辦保存登記三層建物，位處
  ○○路與○○路0段交會口，兩側臨路（即俗稱之三角窗店面），1
  樓隔成4間店面使用分租他人經營85°C餐飲店、早餐店、理髮
  廳（兼檳榔攤）、通訊行（每月租金合計6萬6,000元），2樓
  出租作為85°C倉庫，建物外牆可供廣告招租（留鄭金鳳以次11
  人主張2樓及外牆廣告均屬85°C之租約範疇，然其書面租約並
  未載及2樓，另租約所載外牆廣告難認除1、2樓間之85°C店面
  招牌外尚含2、3樓建商廣告等部分，此由85°C營業損益表僅有
  前揭租金支出而無租賃收入可證〈見原審卷㈠第28、129、221、
  222頁），3樓則隔成3房（內含2間獨立套房）供自住。祭祀公
  業李金興公所有同段191、626等地號部分土地承租人更新租約
  每年租金按公告現值6%計算等情。此有系爭土地空照圖、使用
  分區證明書、現場及鄰近周遭建物照片、房屋租約、不動產估
  價報告區域環境分析及位置圖、原審勘驗筆錄、系爭土地歷年
  公告地價及公告現值一覽表、原法院106年度重訴字第435號和
  解筆錄、本院103年度重上字第670號一部確定判決在卷可稽（
  見原審調解卷第52至64頁、原審卷㈠第27至31、72至74、109、
  123至126、129至143、164至165、245至261頁、本院卷第153
  、154、262至266、284至308頁），足認系爭土地周邊環境工
  商繁榮之程度、土地交易價值、承租人利用基地之經濟價值及
  所受利益等項，於兩造於85年後約定已有變更，顯著增加，非
  當時所得預料，依兩造約定之每年按公告地價總額年息6%計算
  租金以觀，顯失公平。是祭祀公業李金興公依民法第227條之2
  第1項規定，聲請法院增減其租金，核屬有據。本院審酌上揭
  各情，及兩造原約定以公告地價為每年租金計算之基礎，系爭
  土地所建房屋主要作為營業使用，其租金額不受土地法第105
  條準用第97條年租金不得超過法定地價（即申報地價）年息10
  %之限制，此不因該建物3樓部分隔成套房供自住而有異，系爭
  土地公告地價及公告現值於85至108年間之漲幅依序為1.45倍
  及2倍，另周遭公有土地出租空地作為非營業使用之年租金按
  申報地價年息12%計算（見原審卷㈠第34頁），系爭房屋位處馬
  路交會口，承租人利用基地之經濟價值及所受利益較高等情，
  認兩造約定之每年租金額應提高為按公告地價年息12%計算為
  適當。留鄭金鳳以次11人以：南崁都市計畫早於64年間發布實
  施，中山高速公路67年間即通車，中正機場於68年間已啟用，
  蘆竹地區早有長榮、義美、南亞等公司進駐為由，抗辯南崁地
  區之人口流入及繁榮均可預期，而無增加租金給付之必要云云
  ，依前說明，並無可採。另祭祀公業李金興公主張每年租金給
  付應大幅增加至按當年度公告現值年息6%計算，亦有嫌過高，
  而無可取。
末按，當事人依民法第227條之2第1項規定請求法院增加給付者
  ，乃為形成之訴，須待法院為增加給付判決確定後，其就新增
  加給付之請求權始告確定發生。是本件所命增加之租金給付應
  自判決確定之日起生效，祭祀公業李金興公請求自103年1月1
  日起增加上開租金給付，尚屬無據。
綜上所述，祭祀公業李金興公依民法第227條之2第1項規定，請
  求將留鄭金鳳以次11人向伊承租系爭土地之每年租金，自本判
  決確定之日起增加為按公告地價年息12%計算，為有理由，應
  予准許；逾此部分之請求，為無理由，不應准許。從而原審命
  調整（增加）租金給付逾前開應准許部分，即有未合，留鄭金
  鳳以次11人指摘原判決此部分不當，求為廢棄，為有理由，爰
  由本院改判如主文第二項所示。至於原審就上開應准許部分，
  為留鄭金鳳以次11人敗訴之判決，並無不合，留鄭金鳳以次11
  人指摘原判決此部分不當，求予廢棄改判，則無理由，應駁回
  渠等之上訴。另其他不應准許部分，原判決為祭祀公業李金興
  公敗訴之諭知，亦核無不合，祭祀公業李金興公指摘原判決此
  部分不當，求予廢棄改判，並無理由，應駁回其上訴。
本件事證已臻明確，兩造其餘攻擊、防禦方法或舉證，經核與
　判決結果無影響，爰不逐一論列，附此敘明。
據上論結，本件祭祀公業李金興公之上訴為無理由、留鄭金鳳
  以次11人之上訴為一部有理由、一部無理由，爰判決如主文。
中　　華　　民　　國　　110 　年　　 1　　月　　26　　日
                  民事第七庭   
                    審判長法  官  李昆霖
                          法  官  王育珍
                          法  官  林翠華
正本係照原本作成。
如不服本判決，應於收受送達後20日內向本院提出上訴書狀，其
未表明上訴理由者，應於提出上訴後20日內向本院補提理由書狀
（均須按他造當事人之人數附繕本）上訴時應提出委任律師或具
有律師資格之人之委任狀；委任有律師資格者，另應附具律師資
格證書及釋明委任人與受任人有民事訴訟法第466條之1第1項但
書或第2項（詳附註）所定關係之釋明文書影本。如委任律師提
起上訴者，應一併繳納上訴審裁判費。
中　　華　　民　　國　　110 　年　　1 　　月　　26　　日
　　　　　　　　　　　　　書記官  黃文儀
附註：
民事訴訟法第466條之1（第1項、第2項）：
對於第二審判決上訴，上訴人應委任律師為訴訟代理人。但上訴
人或其法定代理人具有律師資格者，不在此限。
上訴人之配偶、三親等內之血親、二親等內之姻親，或上訴人為
法人、中央或地方機關時，其所屬專任人員具有律師資格並經法
院認為適當者，亦得為第三審訴訟代理人。　　　　　　　　　　　　　　　　　　　　　　　　　　
附表一：
編 號    土  地  地  號 (桃園市○○區○○段)       租賃面積(平方公尺)   現使用面積 (平方公尺)   000號房屋 000號房屋   合計  1      000地號      3       0     3    0.79 2      000地號     48    14    62   66.01 3      000地號     64     5    69   72.05 

附表二：
編 號  房  屋  門  牌          房屋使用現況    書面  租約 現場 照片           1樓    2樓     3樓         1          桃園市○○區○○ 路000、000號（兩戶打通使用）    出租訴外人馮增文作為 85°C店面使用（含外牆 廣告）、每月租金3萬 元    作為85°C倉庫使用（無書面租約）    室內隔成共三房，其中二間為套房 ，現由鄭和毅、鄭和欽自住。 原審卷 ㈠第27 至31頁  原審調 解卷第54頁、原審卷㈠第129、131 頁   出租訴外人吳秋菊作為 多巧通訊行使用、每月租金1萬2,000元   原審卷 ㈠第13 2至135 頁 原審卷 ㈠第13 0頁    出租訴外人許松山作為 早餐店使用、每月租金1萬2,000元   原審卷 ㈠第13 6至139 頁 原審卷 ㈠第13 0頁   出租訴外人呂正富作為 金都理髮廳使用、每月租金1萬2,000元   原審卷 ㈠第14 0至143 頁 原審卷 ㈠第12 9頁